【裁判字號】    91,交上易,407
【裁判日期】    921110
【裁判案由】    過失傷害
【裁判全文】
臺灣高等法院交通法庭判決                      九十一年度交上易字第四０七號
    上  訴  人  臺灣板橋地方法院檢察署檢察官
    被      告  甲○○
    選任辯護人  江松鶴律師
右上訴人因被告過失傷害案件，不服臺灣板橋地方法院九十年度交易字第六二七號，
中華民國九十一年九月三十日第一審判決（起訴案號：臺灣板橋地方法院檢察署九十
年度偵字第一八七三四號），提起上訴，本院判決如左：
    主  文
上訴駁回。
    理  由
一、公訴意旨略以：被告甲○○於民國九十年十一月五日十三時五十分許，駕駛車牌
    號碼Ｚ六─四四０二號自用小客車，沿台北縣樹林市鎮○街，由南往北臺北縣樹
    林市○○街方向行駛，途經該市○○路與八德街交岔路口，理應注意車輛行駛時
    ，駕駛人應注意車前狀況，隨時採取必要之安全措施及汽車行駛至交岔路口，轉
    彎車應讓直行車先行，並遵守交通號誌之指示行車。而依當時情形，又無不能注
    意之情事，竟疏於注意，於通過上開交岔路口時未遵守交通規則，見紅燈仍貿然
    向前行駛，未留意車輛及紅燈號誌之禁行警示，適同一時、地，被害人乙○○騎
    乘車牌號碼ＪＦ三︱九六九號機車，由台北縣樹林市○○路往山佳方向行駛，駛
    至交岔路口，見之Ｚ六︱四四０二號自用小客車闖紅燈時，避煞皆已不及，遂於
    交岔路口緊急煞車，而急行滑倒機車前輪碰撞該自用小客車右前方，致人車倒地
    後，被害人乙○○受有頭部外傷、腦部出血等傷害，因認被告涉犯刑法第二百八
    十四條第一項之過失傷害罪嫌云云。
二、按犯罪事實應依證據認定之，無證據不得推定其犯罪事實，刑事訴訟法第一百五
    十四條定有明文；又按在訴訟上用以證明事實之證據，須於通常一般人均不致有
    所懷疑而得確其為真實之程度者，始得據以為有罪之認定，倘其證明尚未達到此
    程度，而有合理之懷疑存在，致無從為有罪之確信時，即應為之無罪判決，有最
    高法院七十六年台上字第四九八七號判例可資參照。本件公訴人認被告有上開犯
    行，無非以被告坦承不諱，核與告訴人指訴情節相符，並有現場照片十二張、道
    路交通事故調查表、仁愛醫院危通知單、檢察官履勘筆錄為其論據。
三、訊據被告甲○○堅決否認有何過失傷害犯行，辯稱：伊並未闖紅燈，當時伊是自
    鎮前街要左轉八德街，過了平交道在八德街、中山路口時看到有一部機車從中山
    路疾駛過，因伊無法判定來車方向，所以伊就停下來打算讓機車先通過，但可能
    是來車速度過快，該機車就打滑，先倒地後再滑行碰到伊車子等語。又稱：「第
    一點，我是依照正常的變燈左轉，我有注意左右方的車子，我有看到告訴人騎機
    車過來，我覺得會有發生狀況，所以我就停下車不敢動，後來我就聽到煞車的聲
    音，告訴人車子就倒地。第二點，檢察官說我有闖紅燈的嫌疑，我經過台北縣肇
    事鑑定委員會及台北縣交通局主管交通號誌的一位技師證明，八德路的紅綠燈不
    拘束鎮前街。第三點，他說我應該停在平交道前面或是後方，我去拍照片證明我
    的車子根本沒有辦法放在那裡」、「八德街路口跟中山路口距離鐵道只有二百公
    分，：：八德路號誌應該不拘束我轉彎，：：我看到對方騎機車大約二、三十公
    尺就看到了，就停車讓他過，事後他地上也有煞車痕五公尺」等語（見本院九十
    一年十二月十日、九十一年十一月二十六日筆錄）。
四、經查：
（一）、１、被告於警訊中供承：「當時我駕Ｚ六︱四四０二號自小客車由鎮○街○
        ○○路口時，當時鎮○街○○○路是綠號號誌，我左轉欲駛入中山路，經過
        鎮○街○○○街之平交道，車子駛入中山、八德街，伊看當時中山、八德街
        口都沒有車，我直行慢慢行駛，當我車子行駛到馬路中央的時候，我約在我
        的右側二十公尺左右看到乙○○駕駛重機車急駛而來（由樹林往山佳方向）
        速度很快，我立刻煞車。乙○○也看到我的車子後緊急煞車，約在車禍地點
        前約十公尺左右滑倒，向前滑行後就撞到了我的右前車輪上方之葉子板。」
        、「我在鎮○街○○○街口雖是綠燈號，惟左轉中山路、八德街口時是紅燈
        ，但中山路、八德街的地方是黃色網狀，我無法停車，所以才慢慢的向前行
        駛」等語（見偵卷第四頁反面、第五頁筆錄）、在偵查中陳稱：「當時（被
        害人？）樹林市往桃園方向行駛，我行經中山路直行，被害人的機車與我變
        直時看到我自小客車時，剎車來不及滑倒，碰到我車子右保險桿。因為（看
        到？）被害人的機車，所以才停車要讓被害人先通過」、「因為我是慢速行
        駛，才會停車讓被告先過」等語（見偵卷第二十三頁反面筆錄）；２、目擊
        證人林建芬在警訊中陳稱：「當時中山路方向是綠燈狀態，而八德街是紅燈
        」等語，可知當時路口燈號狀態為鎮○街○○○路（兩條路係平行，中間有
        鐵路間隔）上之號誌顯示為綠燈，而八德街上之燈號顯示為紅燈。（該交岔
        路口在本件交通事故發生時為二時相之設定，嗣後始改為三時相之設定）。
        ３、再參酌原審訊之證人即台北縣政府交通局人員陳世章有關本件路口號誌
        易在路口發生交會的狀況，三時相的話就是將中山路與鎮○街○○段分開，
        就不會有此交會狀況發生，當原二時相時，中山路與鎮前街的號誌變換時段
        相同，如果在二時相時，鎮前街北上車輛遇綠燈左轉後，駛至中山路黃線網
        狀區○○○○○街上的燈號仍是綠燈時，因八德街上的燈號並不拘束轉彎車
        輛，故駕駛轉彎後直行即可等語，得知原鎮○街○○○路與八德街之燈號為
        二時相之設定確有不妥之處，因易使在鎮○街○○○路上欲轉彎往八德街行
        駛之車輛依循綠燈顯示轉彎後，卻與在中山路、鎮前街上同時依循綠燈顯示
        而直行之車輛在路口發生交會衝突情事。雖告訴人代理人稱：「平交道二側
        其實是可以停車的，警察當時拍的照片跟我們提出來的照片都可以看得出來
        ，雙黃線沒有那麼神聖，如果當時平交道有來車，也應該停在雙黃線上，我
        們認為被告闖紅燈，他不能從鎮前街綠燈左轉，到中山路就認為可以繼續走
        。因為整個道路已經被平交道切割開來，變成二條不同的馬路」云云。然與
        證人陳世章證述之道路情況不符，自應以主管交通之機關員工陳世章陳述為
        據。本件被告在鎮前街上依循當時為二時相的號誌顯示綠燈後左轉八德街行
        駛，因其為轉彎車，故在八德街之燈號依前開證人之證詞，並不拘束被告繼
        續往前行駛，故被告無闖紅燈之情形。４、又被告稱：「（是否車子要過中
        山路才會看到來車？）對。（你的車子前輪軸心到前端有多長？）約一百多
        公分。我過鐵路柵欄以後，先看左方有沒有車，然後再看右方有沒有車，他
        是機車倒下來之後滑倒才撞到我的，所以他的機車才會到我的車子前面」等
        語。告訴代理人亦稱：「沒有錯，但是是因為看到被告的車煞車不及，所以
        才會滑倒」等語，則本件顯然係道路狀況之特殊性及時相設定之不當所肇致
        之車禍，尚難苛責被告負過失責任。
（二）、次按「汽車行駛至交岔路口、轉彎車應讓直行車先行」，道路交通安全規則
        第一百零二條第一項第六款固有明文。惟依同條項第六款後段亦載明：「但
        直行車尚未進入交岔路路口，而轉彎車已達中心處開始轉彎，直行車應讓轉
        彎車先行。」本件依卷附道路交通事故調查報告表所繪現場圖及車禍現場照
        片數禎所示，發現車禍發生時，被告車輛係停在中山路、八德街交岔路口上
        ，且離被害人機車已行經之中山路較為靠近，被告車輛之右側車身至右前車
        輪部分已超過中山路之中心線及該車受損部位係在右前側車輪上方（約右前
        葉子板）等情；並佐以目擊證人林建芬在警訊中陳稱：「．．．．該自小客
        車速很慢，方向是直行，而另一部機車是行駛中山路由樹林往山佳方向行駛
        ，速度應該不會很快」、「碰撞情形為機車第一碰撞點車頭，汽車碰撞點為
        右前葉子板，但撞擊點在車輪前方．．．」等語（見偵卷第十頁反面、第十
        一頁），足認被告車輛進入交岔路口之中心處之時點，應較被害人機車駛入
        交岔路口之時點為先，依前開道路交通安全規則第一百零六條第一項第六款
        但書規定，此時路權應歸屬被告，是被告並無轉彎車未讓直行車先行之問題
        。
（三）、綜合上情，本件依公訴人指訴被告之所為及前開現場圖及現場照片顯示，尚
        難證明被告行經路口有何疏失情事，此外本院復查無其他積極證據足證被告
        依當時情況有何未注意車前狀況之情形，揆諸前揭說明，自不能證明被告犯
        罪，應為無罪之諭知。
五、原審為被告無罪之判決，並無不當，公訴人上訴意旨略以：（一）被告行駛於鎮
    ○街，其欲於八德路口左轉穿越中山路，惟按當時鎮○街○○○路均為綠燈，而
    八德路為紅燈，故被告於鎮前街綠燈左轉進入八德路時，再由八德路欲穿越中山
    路時為紅燈，此為甲○○所自承。雖被告辯稱中山八德路口為黃色網狀線無法停
    車云云。經查，鎮○街○○○路與鐵路平交道柵欄之間仍有足夠空間可供停車，
    亦即八德路穿過鐵路平交道，進入中山八德路口黃色網狀線間，不論在鎮○街○
    ○路平交道之間，或鐵路平交道與中山路之間，都有足夠寬度之空間可供停車，
    此除有告訴人前已檢附原審之照片可證外，樹林分局處理交通事故現照片粘貼卡
    所附「相片１」亦顯示有多部汽機車同時停於鐵路平交道之前）詳九十年偵字第
    一八七三四號卷第十八頁），故被告辯稱無法停車才慢慢向前開云云，核與事實
    不符，合先敘明。又鎮○街○○○路之間，既已由鐵路分隔，即非屬同一道路，
    被告由鎮前街左轉進入八德路而尚未進入中山路交岔路口之時，已屬八德路之直
    行車，自應受八德路之號誌管制，乃當時八德路既為紅燈，被告未依號誌停車而
    冒然穿越中山路，當屬闖紅燈穿越中山路，此亦為台灣省車輛行車事故覆議鑑定
    委員會之覆議意見。證人陳世章之證言，就單一道路系統，固屬有據，惟系爭道
    路系統確屬複雜，被告沿鎮前街由南往北，左轉穿越鎮前街，固不受八德路紅燈
    之拘束，但如謂可繼續不受紅燈限制，而穿越鐵路平交道，再進而不受八德路紅
    燈之限制，穿越中山路由南往北車道，如入無人之境地再穿越中山路由北往南車
    道，則中山路八德路口之紅綠燈有何意義？中山路綠燈直行車輛之路權何在？駕
    駛人如何依循號誌使用道路？況證人陳世章之證詞只是其個人意見，原判決徒憑
    其證詞，無視於八德路為紅燈，中山路為綠燈，被告又非自中山路綠燈轉彎之車
    輛之事實，遽認被告無闖紅燈之情形云云，顯屬速斷而不足採。（二）縱依原判
    決所認，被告自鎮前街左轉屬轉彎車，不受八德路中山路之號誌之拘束，乃原判
    決以道路交通安全規則第一零二條第一項第六款但書之規定認定被告無罪，亦不
    足採：１．依卷附樹林分局現場圖、現場照片所示，相關車輛事故跡證（煞車痕
    、刮地痕、車輛位置等）顯示當時乙○○之機車已到達交岔路口，才會在交岔路
    口緊急剎車留下跡證，而甲○○之小客車車頭竟橫阻於乙○○之行進路線上，甲
    ○○有未讓乙○○之直行車先行之過失，至為明顯。又甲○○於偵查中指稱目睹
    乙○○之車速很快云云，並非事實，此觀甲○○之小客車右側撞擊點之凹陷輕微
    ，乙○○之機車前緣無明顯重大破損，足證乙○○之車速不快，否則當會發生汽
    機車嚴重毀損之結果。２．偵查中檢察官於九十年十一月二十日訊問被告「為何
    見機車過來，不讓直行車先行？「被告答稱」我是停下來讓他過，他剎車不住滑
    倒，有刮地痕可證。」（詳九十年偵字第一八七三四號卷第二十九、三十頁）；
    九十一年十一月二十六日檢察官履勘現場筆錄問處理員警「被告是紅燈違規左轉
    ？」警員答稱「是，被告當時有自承。」；問被告「你當時是鎮前街左轉口」，
    被告答稱「是，我本來要過，但看到紅燈而停下來，並且看到告訴人（應為被害
    人之誤）過來所以才停在八德路口，如照片第二張所示。「（詳同前偵查卷第三
    十一頁）；被告於原審庭訊時亦自承伊無法判定來車方向，所以伊就停下來打算
    讓機車先通過（詳原審判決書第二頁第十五行）。３．準此，依現場跡證顯示被
    害人乙○○之機車當時已進入交岔路口，而被告依駕駛常況之研判亦知要禮讓被
    害人之機車先行，甚而證實看到紅燈停下來時，已看到被害人，益證被害人之機
    車當時確已進入交岔路口。４．又道路交通安全規則第一百零二條第一項第六款
    但書規定直行車應讓轉彎車先行之要件為「直行車尚未進入交岔路口」及「轉讓
    車已過中心處開始轉彎」，但當時被害人之直行車已進入交岔路口已如前述，而
    被告根本就不是在中山路八德路口轉彎之車輛，何來「開始轉彎」？至於其停在
    中心處，係因其未讓直行車企圖闖過去而未及時停車，以致強行到達中心點，也
    就是說被告到達中心點是違規、錯誤行為所造成之結果，詎原判決竟以被告未及
    時停止車輛之違規錯誤之結果，作為被告優先取得路權之依據，果如原判決所認
    ，則往後行車何須禮讓？交通規則何用？大家都來爭先搶道，管別人是否措手不
    及而緊急剎車，甚或像本件被害人剎車不及而一度由醫院發出病危通知！５．再
    查，被告於原審一再以號誌設計不當及無處停車為辯，自始未曾主張其優先通行
    之路權，甚而確認當時狀況要讓被害人之直行車先行，但竟未及時停止車輛，以
    致車頭過中心線，核其過失行為至為彰顯，原判決之認定誠令人難以心服。（三
    ）退千萬步言，縱如原判決如認被告有優先路權，但被告自承當時他停車在照片
    所示位置，即乙○○綠燈直行之行進路線上，是以被告應過未過，冒然違規停車
    ，致乙○○剎車不及，被告亦難卸過失之責。（致於原乙○○是否有過失，則屬
    另一問題，並不能免去被告過失之責）云云，固非無見，惟被告應判決無罪已如
    前述，其上訴尚非有理由，其上訴應予駁回。
據上論斷，應依刑事訴訟法第三百六十八條，判決如主文。
本案經檢察官劉靜婉到庭執行職務。
中      華      民      國    九十二    年     十一     月      十      日
                              臺灣高等法院交通法庭
                                  審判長法  官  葉  騰  瑞
                                        法  官  黃  國  忠
                                        法  官  江  國  華
右正本證明與原本無異。
不得上訴。
                                        書記官  王  嗣  瑩
中      華      民      國    九十二    年     十二     月      四      日


司法院資訊處製作；財團法人民間司法改革基金會備份。
